臺灣屏東地方法院民事判決　　　　　　　 95年度訴字第143號
原　　　告
即反訴被告　旗山鋼鐵有限公司
法定代理人　甲○○
訴訟代理人　丁○○
被　　　告
即反訴原告　豐大營造有限公司
法定代理人　己○○
訴訟代理人　顏萬文律師
上列當事人間請求給付貨款（返還定金）事件，本院於民國96年
8月1 日言詞辯論終結，判決如下：
    主  文
被告應給付原告新臺幣壹佰拾壹萬陸仟玖佰壹拾伍元，及自民
國九十五年二月十六日起至清償日止，按週年利率百分之五計算
之利息。
訴訟費用由被告負擔。
本判決於原告以新臺幣肆拾肆萬元，為被告供擔保後，得假執行
。但被告以新臺幣壹佰拾壹萬陸仟玖佰壹拾伍元，為原告供擔
保後，得免為假執行。
反訴原告之訴及假執行之聲請均駁回。
反訴訟訴費用由反訴原告負擔。
    事實及理由
一、本訴部分：
（一）程序方面：按訴狀送達後，原告不得將原訴變更或追加他
      訴，但擴張或減縮應受判決事項之聲明者，不在此限，民
      事訴訟法第255 條第1 項但書第3 款定有明文。經查，原
      告起訴時原係請求被告給付新臺幣（下同）1,246,759 元
      ，及自支付命令聲請狀繕本送達翌日起至清償日止，按週
      年利率百分之5 計算之利息；嗣將上開請求之金額變更為
      1,316,915 元及上開遲延利息，核係屬單純擴張應受判決
      事項之聲明，應予准許。
（二）原告主張：被告因承攬第三人城普股份有限公司（下稱城
      普公司）及利吉印制有限公司（下稱利吉公司）廠房新建
      工程，故向原告價購上開工程所需之鋼筋材料，並於民國
      94 年8月9 日簽訂2 件鋼材買賣合約書，其中被告向原告
      買受城普公司部分之鋼材價額含營業稅為691,630 元（下
      稱系爭合約1） ，而被告向原告買受利吉公司部分之鋼材
      價額含營業稅為781,634 元（下稱系爭合約2） ，被告且
      簽發交付到期日為94年9 月15日、面額為15萬元之支票1
      張，為上開買賣之定金（下稱系爭支票）。系爭2 件買賣
      除系爭合約2 原買受之「H300*150*656*96*10m 」鋼材1
      支、金額為6,349 元，規格不符工程所需，故未出貨交付
      被告，均已依約交付被告，而系爭支票則已兌現，則扣除
      此2 筆金額後，被告迄今仍未給付系爭2 件買賣之價款1,
      316,915 元（即691,630+781,634-150,000-6,349 ＝1,31
      6,915） ，為此，依據系爭2 件買賣合約書，請求被告給
      付上開買賣價款等語，並聲明：被告應給付原告1,316,91
      5 元，及自支付命令聲請狀繕本送達翌日起至清償日止，
      按週年利率百分之5 計算之利息；願供擔保，請准宣告假
      執行。
（三）被告則以：對於系爭2 件買賣合約書之真正不爭執，且被
      告亦曾簽發交付系爭支票為系爭2 件買賣之定金。惟系爭
      2 件買賣合約書被告已依據民法第254 條、第255 條規定
      於94年8 月份解除，95年2 月3 日另以存證信函解除契約
      ，而由被告下包商寬宇工程行與原告另行訂立與系爭2 件
      買賣合約書相同鋼材之買賣契約，且該鋼材均由寬宇工程
      行負責人邱豐裕父親丙○○及原告業務專員乙○○簽受，
      原告則開立2 紙發票向寬宇工程行請款，寬宇工程行則簽
      發1 張支票面額為1,329,258 元支交付原告，況且原告曾
      提領寬宇工程行存款61萬元，足徵原告與寬宇工程間確有
      買賣鋼材一事。而寬宇工程行向被告承包上開工程期間，
      先後以請款估驗單、請價單、及統一發票向被告請款，被
      告亦簽發如附表4 張支票付款，可見被告確曾將上開工程
      轉包給寬宇工程行，並由寬宇工程行施作完工，因此被告
      認無必要再向原告購買鋼材，乃向原告解除系爭2 件買賣
      合約書，原告自不能請求給付價金等情置辯，並聲明：原
      告之訴駁回；如受不利判決，願供擔保，免為假執行。
二、反訴部分：
（一）反訴原告主張：系爭2 件買賣合約書既經被告解除，故依
      民法第249 條第1 項第4 款規定，請求反訴被告返還15萬
      元定金等語，並聲明：反訴被告應給付反訴原告15萬元，
      及自反訴起訴狀繕本送達翌日起至清償日止，按週年利率
      百分之5 計算之利息；願供擔保，請准宣告假執行。
（二）反訴被告則以：否認系爭2 件買賣合約書已解除，且反訴
      被告亦已交付鋼材完畢，反訴原告請求返還定金並無法律
      上依據等情置辯，並聲明：反訴原告之訴駁回。
三、兩造不爭執事項：(一)兩造於94年8 月9 日簽訂系爭2 件買賣
    合約書（即本院卷5 、6 頁），被告並交付系爭支票（即本
    院卷(一)24頁，票面金額15萬元，發票人為被告）予原告，為
    系爭2 件買賣合約之定金。(二)原告與寬宇工程行就系爭2 件
    買賣合約書之鋼材，另簽訂2 件買賣合約書（即本院卷(一)55
    -58 頁）之形式為真正。(三)本院卷附之錄音光碟片1 、2 經
    法務部調查局以聆聽分析法、聲紋圖譜特徵檢查法鑑定後，
    鑑定結果為：上開錄音光碟片談話內容語氣連貫，未發現有
    中斷痕跡（本院卷(一)147 頁），而本院於95年8 月4 日勘驗
    上開光碟片2 之錄音內容譯文即為附件所載（本院卷(一)69、
    70 、105頁） 。
四、經兩造整理後，本件爭點為：(一)系爭2 件買賣合約書是否已
    解除？被告是否有給付系爭2 件買賣價金之義務？若有，則
    應給付金額為何？(二)反訴被告是否應返還定金15萬元？茲分
    敘如下：
（一）關於原告與寬宇工程行就系爭2 件買賣合約書之鋼材，另
      簽訂2 件買賣合約書（即本院卷(一)55-58 頁）之源由，經
      證人乙○○結證：「（94年9 月間另行制作本院卷(一)55頁
      ─58頁買賣合約書是否就系爭鋼材買賣改以與寬宇工程行
      買賣之意思？）當然不是，這是因為豐大營造告訴我說要
      省稅金，我才依據豐大營造之請求，另外制作的合約，而
      且94年8 月10日到8 月19日已經就與豐大營造定的買賣合
      約的鋼材交貨完畢，所以是在交貨完畢之後，才應豐大公
      司的要求制作與寬宇工程行的合約書，所以並沒有要與寬
      宇工程行簽訂鋼材的買賣合約。」（本院卷(一)167 頁）、
      「（本件合約訂定價金付款方式為何？）…至於與寬宇的
      那份合約根本就不是買賣，所以就沒有向寬宇拿錢，但最
      後豐大營造都沒有付款，我才去找豐大公司，我要向豐大
      收尾款，但豐大一直跟我說這是寬宇工程承包的，這是豐
      大發包給寬宇的，所以要我去收寬宇工程的票，但我不答
      應，一直到後來公司一直收不到貨款，最後我在豐大公司
      ，由豐大公司叫寬宇工程的邱先生過來，我們兩造三人在
      場結算，豐大的藍老闆叫寬宇開票，因為豐大的老闆說寬
      宇工程還有再承包豐大的工程，如果寬宇工程的票沒有兌
      現，他會扣除寬宇的工程款，豐大的藍老闆就告訴我說沒
      有問題，但我有叫豐大背書，但豐大不背書，但我要向公
      司有個交代，所以我只好收寬宇的票。寬宇工程開票的時
      間約在94年10月中旬」（本院卷(一)167 、168 頁）、「（
      提示本院卷79頁支票影本予證人，是否為你上開所收的寬
      宇工程的支票？）是的」（本院卷(一)168 頁）等各語，互
      核本院勘驗系爭錄音光碟2 之談話內容即附件所載，堪認
      原告與寬宇工程行之所以另行簽訂買賣合約書，無非牽涉
      兩造洽商「原告以何方式向被告請款、被告以何方式付款
      」等問題，且由於被告欲藉由第三人即寬宇工程行與原告
      簽訂之2 件買賣合約書（即本院卷55-58 頁），而規避營
      業稅、營業發票之數量，始衍生原告與寬宇工程行就系爭
      2 件買賣合約書之鋼材，另簽訂2 件買賣合約書、及由原
      告以寬宇工程行為買受人開立上開鋼材買賣之統一發票2
      紙（本院卷(一)78頁）之問題，此據附件錄音譯文載明卓麗
      芬即原告員工與被告法定代理人對話內容，其中：「卓（
      即卓麗芬）：老板我要跟你說，那天你有跟我說你們的發
      票是要開寬宇工程？己○○（被告法定代理人）：對，是
      ! 」、「卓：我是說：你付給我們的票，是寬宇的票，還
      是豐大的票呢？藍：用豐大的票啊! 」、「卓：現在就是
      你要我們發票是開寬宇的對不對？我想說如果你們用寬宇
      支票開給我們的話，你要幫我們背書；因為怕國稅局來查
      的時候，說我們漏開會被罰錢的! 藍：沒關係啦，那合約
      的東西，隨時再改沒關係啦。到時候要再改一份寬宇的合
      約書約給你們也沒關係。」、「卓：那就是說我們要照你
      的將發票開給寬宇，你還是開豐大的票給我們。藍：不對
      ，你開給寬宇，到時候我會用透過寬宇的甲存把錢給你啦
      。」等語可得，再者，果如被告辯稱「系爭2 件買賣合約
      書被告已於94年8 月份解除」一情屬實，則何以系爭支票
      仍如期於94年9 月15日由原告兌現無訛（本院卷(一)217 頁
      ），顯然原告為配合被告上開節稅意圖，而與第三人寬宇
      工程行簽訂本院卷(一)55-58 頁之2 件買賣合約書之事實，
      堪可認定。職是，上開鋼材買賣之當事人仍為兩造，系爭
      2 件買賣合約書，自屬有效。
（二）承上，固然兩造不爭執：原告與寬宇工程行就系爭2 件買
      賣合約書之鋼材，另簽訂2 件買賣合約書（即本院卷(一)55
      -58 頁）之形式為真正，惟如上述，該2 件買賣合約書因
      原告與寬宇工程行相互明知為非真意之買賣意思表示，為
      通謀虛偽之買賣，依民法第87條第1 項規定，該2 件買賣
      合約當然無效。
（三）原告又已依據系爭2 件買賣合約書，於94年8 月份將買賣
      標的物全數由「丙○○」、「源」、「戊○○」收受，有
      出貨單13張（本院卷(一)42-44 頁、47-49 頁）為憑，被告
      固辯稱：鋼材均由寬宇工程行負責人邱豐裕父親丙○○及
      原告業務專員乙○○簽受云云，惟被告自認「寬宇工程行
      為被告鋼材承包商」之事實，故上開鋼材由在工地現場施
      工之寬宇工程行負責人邱豐裕父親「丙○○」、「源」、
      「戊○○」收受，亦符常情。至於被告辯稱「系爭2 件買
      賣合約書被告已於94年8 月份解除，95年2 月3 日另以存
      證信函解除契約」云云，惟查，被告陳明於94年8 月份解
      除契約部分，已為原告否認，被告又未能提出其他積極證
      據以實其說，參以上開錄音光碟片談話內容時間為94年9
      月2 日，被告尚且表示「那合約的東西，隨時再改沒關係
      啦。到時候要再改一份寬宇的合約書」等語，被告上開辯
      稱94年8 月份已解除契約云云，即不足採；至於被告提出
      之95年2 月3 日存證信函（本院卷108-109 頁），則係原
      告上開給付買賣標的物完畢後而寄發，故被告於原告履約
      完成後，再依據民法第254 條、第255 條所為之解除契約
      意思表示，並不合法，被告仍應負有給付系爭2 件買賣價
      金之義務。
（四）被告另辯稱：原告曾提領寬宇工程行存款61萬元一事，為
      原告所不爭執，然兩造均陳明上開61萬元，為原告與寬宇
      工程行商業往來之資金，與被告無涉，此據原告主張「（
      為何當時寬宇的錢可以抵充被告欠你的94年的貨款？）…
      和寬宇拿的61萬元，我們會另外和寬宇彙算。」等語（本
      院卷(二)278 頁），被告亦稱「（對於61萬元抵充之順序、
      金額，有無意見？）這跟我沒有關係，這是原告和寬宇的
      事情。」等語（本院卷(二)278 頁），尚不能認為上開61萬
      元應自本件被告應給付系爭2 件買賣之價金中扣除。
（五）從而，原告依據系爭2 件買賣合約書，扣除被告已給付之
      定金15萬元，請求被告給付1,316,915 元，及自支付命令
      聲請狀繕本送達翌日即95年2 月16日起至清償日止，按週
      年利率百分之5 計算之利息，即有理由。
（六）至於反訴原告主張系爭2 件買賣合約書已經解除，並請求
      反訴被告返還15萬元定金，及自反訴起訴狀繕本送達翌日
      起至清償日止，按週年利率百分之5 計算之利息，即無理
      由。
五、原告請求被告給付如主文第1 項所示之金額、利息，為有理
    由，應予准許；反訴原告請求反訴被告給付如其聲明所載，
    並無理由，應予駁回。
六、假執行之宣告：本訴部分，兩造均陳明願供擔保，請准宣告
    假執行或免假執行，核無不合，爰分別酌定相當之擔保金額
    准許之；至反訴原告敗訴部分，其假執行之聲請即失所附麗
    ，應駁回之。
七、本件事證已臻明確，兩造其餘攻擊防禦方法核與本案判決之
    結果無影響，不另論述。
八、據上論結，原告之訴為有理由、反訴原告之訴無理由，依民
    事訴訟法第78條、第390 條第2 項、第392 條第2 項、第3
    項，判決如主文。
中　　華　　民　　國　　96　　年　　8 　　月　　8 　日
                  民事第二庭  審判長 法  官　阮世賢
                                     法  官  楊文廣
                                     法  官  林孟和
以上為正本，係照原本作成。
如不服本判決，應於收受送達後20日內向本院提出上訴書狀，其
未表明上訴理由者，應於提出上訴後20日內向本院補提理由書狀
（均須按他造當事人之人數附繕本）
                                     書記官　蔣開屏
中　　華　　民　　國　　96　　年　　8 　　月　　8 　　日
